【裁判字號】    97,訴,411
【裁判日期】    970918
【裁判案由】    墳墓遷葬
【裁判全文】
臺北高等行政法院判決
                                     97年度訴字第00411號
                              .
原      告  甲○○
被      告  臺北市殯葬管理處
代  表  人  乙○○（處長）
訴訟代理人  丙○○
            丁○○
            戊○○○
上列當事人間因墳墓遷葬事件，原告不服臺北市政府中華民國96
年12月13日府訴字第09670311000 號訴願決定，提起行政訴訟。
本院判決如下：
    主  文
原告之訴駁回。
訴訟費用由原告負擔。
    事  實
一、事實概要：
    緣原告之母俞鄭寶華於民國（下同）86年2 月28日死亡，原
    告嗣以86年3 月4 日臺北巿公墓地使用申請書，向被告申請
    於86年3 月18日開始使用臺北巿富德公墓甲級27 區13 排7
    號墓基，案經被告於86年3 月4 日審核許可，原告乃將其亡
    母埋葬於前開墓基。嗣被告以96年6 月20日北市宇二字第09
    630467100 號函通知原告略以：「主旨：臺端就富德公墓27
    區13排7 號（4 坪）墓基使用期限已屆滿，請於文到6 個月
    內自行洗骨或火化，安置於適當之處所，並返還墓基。…」
    原告不服，提起訴願遭決定駁回，遂提起本件行政訴訟。
二、兩造聲明：
    (一)原告聲明求為判決：1.訴願決定及原處分均撤銷。
                        2.訴訟費用由被告負擔。
    (二)被告聲明求為判決：1.駁回原告之訴。
                        2.訴訟費用由原告負擔。
三、兩造之爭點：
    (一)本案爭執點如下：系爭處分是否合法、有據？
    (二)原告主張之理由：
      1.若現今行政法院是以人民有無簽如同賣身契的申請文件
        來斷定事情的是非曲直，則本案是無審理價值，因那如
        同三、四百年前原住民與漢人所簽的買賣契約一樣，背
        後充滿不公平、欺騙，以及資訊的不對等及觀念的差異
        。觀念與實執行的關係，如下的比方：由目前的實行死
        刑轉而因世界潮流改為廢除死刑，則實執行層面簡單，
        但如果原來的世界事實是無死刑的國家，而改變為執行
        死刑的國家實際執行時，會出多少的狀況，可想而知。
        所以一定在執行前要有配套措施，如時間的給予，宣導
        的充分，讓大家能及時的改變觀念，才不會冤枉。同樣
        地，本案中提及的土葬，一般觀念是入土為安，葬就葬
        了不會再去打擾往生者。而今臺北市政府魯莽地以環保
        為由，實行輪葬制，這完全顛覆傳統觀念、做法，並且
        沒有任何配套措施，人民如何遵照生活。
      2.原告不是法律人，僅以所觀察墓園及詢問有經驗的人來
        陳述實際狀況：臺北市目前主要墓園從臺北醫學院基隆
        路這邊的山頭一路貫穿至動物園對面山頭富德公墓，有
        十幾面山座，無數墓地，有一條小公路連貫之，有空軍
        公墓、模範公墓、回教公墓和不連續私人墓園，長長一
        大片，一座山頭又一座山頭，原告母親墓園是位在最後
        一面，面對富德公園（由垃圾山所堆成），那上面有上
        百座墓地，27區在其中，並沒有標示、圍線，顯示它是
        輪葬區。十年前，殯葬業沒像如今的大公司行號林立，
        實際上很混亂，因利之所驅，很多黑道不法暗藏其中。
        土葬通常比火葬貴好幾倍，私墓園也比公墓園貴，一個
        單穴墓若以4 坪計，公墓：86年每坪約2 千元，86年之
        前價格更是便宜到難以想像，86年後每坪應有5 、6 萬
        以上。人民會捨私墓而就公墓，大都以經濟能力來考量
        ，而今政府迫以改葬，就是要做兩次葬禮，10年前光是
        墓地8 千元，10年後25萬元，若是加上葬禮、工程費，
        10、20倍的費用，人民豈會選擇輪葬，大多數的人民都
        是在不知情的情況下葬在輪葬區。不論是有意或無意，
        臺北市政府設此陷阱讓人民痛苦。由86年墓區工程興旺
        ，至91年墓園新地雜草高長來建地多，就可以知道91年
        人民普遍已知曉這墓園是不能葬的，因為葬了10年之後
        要再花二十倍金錢再葬一次。這時因網路興起，殯葬業
        才不易欺騙下手。
      3.又，一個葬禮，不是一個家人的事情，而是一個家族，
        甚至數個世代子孫的事情，政府怎可不充分讓大家知曉
        ，只要小小的一個墓園告示牌就可以做到的事，卻不做
        ，讓人民疲於奔命，是什麼有效率的政府。
      4.據知，輪葬是82年制定，但在91年修正第12條增加一行
        字：「凡墓基使用申請書內未註明使用年限或其他類似
        文字者，不適用第一項之規定」，實際狀況是：82年至
        85 年 因申請書沒有清楚標明7 年輪葬，所以可不必輪
        葬。原告母親是在86年下葬，修改條文是91年，是從82
        年到85年，政府部門知曉人民並不清楚輪葬制，和限制
        的的區域範圍，因而86年後才在申請書上標示7 年之葬
        ，由此可知政府不負責任，未宣廣輪葬制。沒有更積極
        作為，只是要留下模糊不明狀態，讓殯葬業可矇騙喪家
        ，匆促下葬，圖利業者，若政府加註7 年葬於申請書上
        後，就認為已盡政府之責，未有積極圈圍，讓多種墓園
        區別開來，以至於86年後依然有許多喪家（如原告）誤
        葬輪葬區，近十年而未知，相信即使至今仍有受騙者。
      5.訴願決定書中有言，有申請書等影本附卷可稽，原告等
        未曾見及，可定真偽否。
      6.另臺北市政府制定輪葬制之粗糙，可議處有：所謂7 年
        之葬期，其依循臺灣民俗6 年撿骨之習俗而來，民間撿
        骨，若未化，皆原址不動，再埋幾年再開關。現代人吃
        大量人造食品，未若古人易化，在福德公墓此處不讓再
        回葬，而撿骨師對未化人的處理方式不同古時，是直接
        把未化體泡入滾燙熱水中煮泡，就如同把雞肉與雞骨頭
        分開的方式一樣，至此人有何尊嚴可論。另據業者說棺
        的種類也影響人體化與不化，西式棺木10年也不化。辛
        亥隧道旁的殯儀館火化時，連鄰座小山的里民都常常聞
        到味道，而福德公墓27區皆在1 、2 年內下葬，到時開
        墓味道定比火葬場更甚，在市區墓園做此葬葬挖挖之事
        ，有何環保之理。
      7.公墓園區，目前所知27區以外可不必遷葬，事實上臺北
        市政府已不再闢新墓園，27區可能是此區最後墓區。人
        的生命有多長，原告能照顧母親墓園能有多久。政府要
        管的事應該很多，此等遷葬事就讓人民自己處理，原告
        母親遲早要和父親合葬，也就是說原告會讓母親遷葬，
        只是要等適當時間到來。
    (三)被告主張之理由：
      1.查本件原告係於86年3 月4 日申請使用被告所管理之富
        德公墓甲級27區13排7 號墓基( 面積4 坪) ，埋葬亡者
        俞鄭寶華（證一），被告受理復於86年3 月5 日核發埋
        葬許可證，核准申請人將亡者俞鄭寶華之遺體於86年3
        月18日埋葬前揭墓穴在案（證二）。
      2.臺北市殯葬管理辦法於82年1 月4 日臺北市政府（82）
        府法字第81093467號令發布施行，第12條第1 項規定：
        「公立公墓之墓基使用年限為7 年，因特殊事故得申請
        延長。但其使用年限累計不得超過10年，前項使用年限
        屆滿者，由管理機關以書面通知墓主於3 個月內自行洗
        骨或火化，安置於適當之處所。逾期未處理者，管理機
        關得代為處理，其所需費用由墓主負擔。」前開辦法91
        年7 月23日臺北市政府（91）府法字第09108053400 號
        令修正，名稱修正為臺北市殯葬管理自治條例，第12條
        規定與原條文相同並新增第3 項：「凡墓基使用申請書
        內未註明使用年限或其他類似文字者，不適用第一項之
        規定。」基於法律不溯及既往原則，凡申請富德公墓墓
        基於82年1 月4 日之前者，或於82年1 月月4 日以後申
        請，但墓基使用申請書未註明使用年限或其他類似文字
        者，則墓基無使用年限。
      3.原告指陳：富德公墓甲級27區13排7 號乃家母埋葬之地
        ，當時過程為家父決定，其埋葬之時並未說明有其使用
        年限」云云( 參訴願書說明一部分) 。然原告申請埋葬
        亡者之公墓地使用申請書暨原處分機關核發埋葬許可證
        均以條戳記載「依據臺北市殯葬管理辦法第12條規定墓
        基使用年限為7 年」，且原告申請時亦已簽名蓋章確認
        ；至於原告稱該申請係其母生前叮嚀土葬等因，實與墓
        基申請使用年限規定無關。
      4.「臺北市殯葬管理自治條例」規範全臺北市所有墓地，
        自當包括富德公墓，故82年1 月4 日臺北市殯葬管理辦
        法公佈實施後，遺體下葬於富德公墓就有墓基使用7 年
        之限制，且臺北市並無「非輪葬區」墓地。
      5.綜上所陳，原處分並無違法，原告之訴訟顯無理由，為
        此請駁回其訴訟，以明法治。
    理  由
一、按臺北市殯葬管理辦法係於82年1 月4 日臺北市政府（82）
    府法字第81093467號令發布施行，其第12條規定：「公立公
    墓內墓基使用年限為7 年，最長不得超過10年。期滿由管理
    機關通知墓主自行洗骨安置於靈（納）骨堂（塔）或其他專
    車藏放骨灰（骸）之設施內，逾期未處理者，管理機關得代
    執行，所需費用由墓主負擔（第1 項）。屍體不能腐爛者，
    不適用前項使用年限之限制（第2 項）。私立公墓準用第1
    項規定辦理（第3 項）。」嗣於86年1 月24日以臺北市政府
    （86）府法三字第8600158300號令修正發布第26條條文；繼
    於91年7 月23日以臺北市政府（91）府法三字第0910805340
    0 號令修正公布第1 條、第2 條、第12條、第27條、第28條
    ，並改名稱為「臺北市殯葬管理自治條例」。而臺北市殯葬
    管理自治條例第12條規定：「公立公墓之墓基使用年限為7
    年，因特殊事故得申請延長。但其使用年限累計不得超過10
    年（第1 項）。前項使用年限屆滿者，由管理機關以書面通
    知墓主於3 個月內自行洗骨或火化，安置於適當之處所。逾
    期未處理者，管理機關得代為處理，其所需費用由墓主負擔
    （第2 項）。凡墓基使用申請書內未註明使用年限或其他類
    似文字者，不適用第1 項之規定（第3 項）。」可知在82年
    1 月4 日以前申請使用富德公墓墓基者，或於82年1 月月4
    日以後申請使用，但墓基使用申請書未註明使用年限或其他
    類似文字者，則墓基即無使用年限之限制，合先敘明。
二、本件原告之母俞鄭寶華於86年2 月28日死亡，原告嗣以86年
    3 月4 日臺北巿公墓地使用申請書，向被告申請於86年3 月
    18日開始使用臺北巿富德公墓甲級27區13排7 號墓基，案經
    被告於86年3 月4 日審核許可，原告乃將其亡母埋葬於前開
    墓基。嗣被告以96年6 月20日北市宇二字第09630467100 號
    函通知原告略以：「主旨：臺端就富德公墓27區13排7 號（
    4 坪）墓基使用期限已屆滿，請於文到6 個月內自行洗骨或
    火化，安置於適當之處所，並返還墓基。…」原告不服，提
    起訴願遭決定駁回，遂提起本件行政訴訟。兩造分別為前揭
    事實欄之陳述。核兩造對於下列事項不為爭執：(一)原告母親
    俞鄭寶華於86年2 月28日死亡，原告於同年3 月4 日向被告
    申請使用台北市富德公墓甲級27區13排7 號的墓基。(二)被告
    於86年3 月4 日審核許可使用。(三)被告96年6 月20日北市宇
    二字第09630467100 號函，通知原告上開墓基使用期限已經
    屆滿，請於文到6 個月內，自行洗骨或火化，安置於適當處
    所，並返還墓基。而兩造主要爭執點厥為：(一)系爭處分是否
    合法、有據？(二)原告提出之墓基使用申請書是否未註明使用
    年限或其他類似文字者？本院判斷如下。
三、查本件原告之母俞鄭寶華於86年2 月28日死亡，原告於86年
    3 月4 日申請使用被告所管理之富德公墓甲級27區13排7 號
    墓基( 面積4 坪) ，埋葬其母俞鄭寶華，被告受理後於86年
    3 月5 日核發埋葬許可證，核准申請人將亡者俞鄭寶華之遺
    體於86年3 月18日埋葬前揭墓穴在案。此有原告簽名、蓋章
    之「台北市公墓地使用申請書」及「埋葬許可證申請書」以
    及「台北市政府社會局埋葬許可證」影本附於原處分卷第4
    至6 頁可稽，而上開影本經與被告訴訟代理人於本院言詞辯
    論時提出正本互核無異，記明在卷。
四、次查前開「台北市公墓地使用申請書」及「埋葬許可證申請
    書」以及「台北市政府社會局埋葬許可證」均於下方蓋有「
    依據台北市殯葬管理辦法第12條規定墓基使用年限為7 年」
    之註記，揆諸前揭規定及說明，原告提出之使用申請書既已
    該明使用年限7 年，即不符合91年月23日臺北市政府（91）
    府法三字第09108053400 號令修正公布之「臺北市殯葬管理
    自治條例」第12條第3 項：「凡墓基使用申請書內未註明使
    用年限或其他類似文字者，不適用第1 項之規定。」之規定
    ，足見原告申請使用之系爭墓基，非無使用年限限制之適用
    至明。易言之，被告所為本件墓基使用之許可，係屬附終期
    之授益行政處分，於存續期間屆滿時失其使用效力。原告既
    向被告提出系爭申請書，經被告核准領有系爭埋葬許可證，
    難諉為不知。況人民不能因不知法律而免責，原告以申請時
    不知系爭墓基有7 年之限制，主張不受年限之拘束，難謂可
    採。
五、原告質疑：埋葬許可申請書所有的審理處長都沒有蓋章，科
    長及經辦人章也不清楚，殯葬管理自治條例第12條第3 項說
    一定要有註明使用年限，但該條文是91年修正，埋葬申請書
    加蓋12條的章，我懷疑是填寫完後才再加蓋的，我們是86年
    下葬的，期間有10年的時間，科長蓋章很清淡，但代為決行
    的章、跟12條規定的章很清晰，與科長章不同，我懷疑是不
    同時間蓋的，另外，根據臺北市政府文書處理實施要點91條
    14節，文稿如有添註、塗改，需於添改處蓋章，我懷疑他有
    添改卻沒有蓋章（庭呈資料），台北市殯葬管理辦法第12條
    的章，應該依制式的格式處理，不應該另外用蓋章的，依照
    行政訴訟職權探知主義原則，請庭上不僅觀看本件影印的資
    料，請一併觀看其他人的資料，而且，85、86、87年的其他
    案件，他只需在申請埋葬許可證上蓋章讓申請人知道就好，
    但是被告卻在其他證書上也都蓋章，所以我懷疑是後來才蓋
    的章云云。惟按「文書，依其程式及意旨得認作公文書者，
    推定為真正。」民事訴訟法第355 條定有明文。查本件上開
    「台北市公墓地使用申請書」及「埋葬許可證申請書」以及
    「台北市政府社會局埋葬許可證」均屬公務員職務上制作之
    文書，均屬公文書，依行政訴訟法第176 條準用民事訴訟法
    第355 條之規定，該等文書上所加蓋之「依據台北市殯葬管
    理辦法第12條規定墓基使用年限為7 年」之註記，自應推定
    為真正。次查91年修正之台北市殯葬管理自治條例第12條第
    3 項既規定：「凡墓基使用申請書內未註明使用年限或其他
    類似文字者，不適用第1 項之規定。」，而原告係於86年3
    月4 日申請本件墓地之使用，被告於墓基使用申請書、埋葬
    許可證申請書及埋葬許可證上加蓋使用年限註記乃屬法所明
    定，且為殯葬管理之所必要。再查被告於言詞辯論時遵本院
    所囑提出上開申請書及許可證之原本供原告審閱核對，核與
    原處分卷所附申請書及許可證相符，且與原告所執影本亦完
    全相符（閱後當庭發還），足證被告於上開申請書、許可證
    上加蓋假用年限註記為真。次按「當事人主張事實須負與證
    責任，倘其提出之證據不足為主張事實之證明自不能認其主
    張之事實為真實」改制前行政法院36年判字第16號判例可資
    參照。本件原告質疑上開申請書及許可證上之使用年限加註
    之印章係事後所蓋乙節，未據原告提出任何積極證據以實其
    說，原告此項懷疑之詞，即無依據，顯不足採。至於臺北市
    政府文書處理實施要點91條14節雖有添註、塗改，需於添改
    處蓋章之規定，但查此種使用年限註記之章印，非所謂之添
    註、塗改，要無於添改處蓋章之必要。又上開申請書、許可
    證之原本上相關人員之核章極為清楚，業據原告當庭核閱，
    亦表無意見，記明在卷，足證原告對於上開申請書、許可證
    上有關使用年限註記之印章之質疑，未能提出確實證據以資
    證明係事後加蓋，自無主張台北市殯葬自治條例第12條第3
    項規定之適用，原告申請使用系爭墓基之年限既已屆期，被
    告系爭處分命其返還墓基，核無不合。
六、末查原告系爭申請書係申請自86年3 月18日起開始使用系爭
    墓基，有其申請書之記載可按，而迄本件原處分作成乃至言
    詞辯論時，原告之亡母尚未遷葬。據此，原告使用系爭墓基
    已達10年有餘，已逾上開台北市殯葬自治條例第12條第1 項
    最長年限10年之規定，可見被告係以寬鬆之標準處理本案，
    已經考慮原告事實之需要，附此敘明。至於原告主張有其他
    申請書、許可證未加蓋使用年限註記之印章乙節，縱使所陳
    屬實，亦與本件使用年限屆至，應予返還無涉，尚不得據為
    系爭墓基免予遷還之理由。
七、綜上所述，本件原告起訴論旨均不足採，其申請使用之系爭
    墓基既已屆使用期限，被告命其返還墓基，並無不合，訴願
    決定予以維持，亦無違誤，原告徒執前詞，訴請撤銷，為無
    理由，應予駁回。
八、據上論結，本件原告之訴為無理由，爰依行政訴訟法第98條
    第1 項前段，判決如主文。
中    華    民    國    97    年    9   月      18    日
         臺北高等行政法院第七庭審判長法  官   林  樹  埔
                                     法  官   林  玫  君
                                     法  官   闕  銘  富
上為正本係照原本作成。
如不服本判決，應於送達後20日內，向本院提出上訴狀並表明上
訴理由，如於本判決宣示後送達前提起上訴者，應於判決送達後
20日內補提上訴理由書（須按他造人數附繕本）。
中    華    民    國    97    年    9    月     22    日
                                     書記官   孫  筱  晴


司法院資訊處製作；財團法人民間司法改革基金會備份。
